【裁判字號】    90,家訴,110
【裁判日期】    901127
【裁判案由】    分割遺產
【裁判全文】
臺灣臺中地方法院民事判決                          九十年度家訴字第一一○號
    原      告  甲○○
    送達代收人  丙○○
    被      告  乙○○
右當事人間分割遺產事件，本院判決如左：
    主      文
兩造共有如附表所示之遺產，准依附表所示之方法予以分割。
訴訟費用由被告負擔。
    事      實
甲、原告方面：
一、聲明：求為判決兩造共有被繼承人林玉盆之遺產應予分割，分歸原告所有包括（1 ）仁
    正中藥行（2）第七商業銀行定期存款（存本取息儲蓄存款存單第0000000號、面額新台
    幣貳拾萬元，及自民國八十九年五月九日起至九十年九月三十日止，按年息百分之五點
    一五利算之利息；存本取息儲蓄存款存單第0000000號、面額新台幣壹佰萬元，及自民
    國八十九年九月十九日起至九十年九月三十日止，按年息百分之五點一五利算之利息；
    存本取息儲蓄存款存單第0000000號、面額新台幣壹佰萬元，及自民國八十九年九月十
    九日起至九十年九月三十日止，按年息百分之五點一五利算之利息；存本取息儲蓄存款
    存單第0000000號、面額新台幣壹佰萬元，及自民國八十九年九月十九日起至九十年九
    月三十日止，按年息百分之五點一五利算之利息）本息總額之二分之一；分歸被告單獨
    所有包括：（1）擴達電機股份有限公司股份五百股全部。（2）第七商業銀行戶名林玉
    盆、帳號0000000000  00-0活期儲蓄存款本息權利全部。（於被繼承人死亡，核定存款
    價額新台幣四萬二千四百零九元）（3）郵政存簿儲金潭子郵局戶名林玉盆、帳號00000
    00存款本息權利全部。（於被繼承人死亡，核定存款價額新台幣二千零九十一元）（4
    ）第七商業銀行定期存款（存本取息儲蓄存款存單第0000000號、面額新台幣貳拾萬元
    ，及自民國八十九年五月九日起至九十年九月三十日止，按年息百分之五點一五利算之
    利息；存本取息儲蓄存款存單第0000000號、面額新台幣壹佰萬元，及自民國八十九年
    九月十九日起至九十年九月三十日止，按年息百分之五點一五利算之利息；存本取息儲
    蓄存款存單第0000000號、面額新台幣壹佰萬元，及自民國八十九年九月十九日起至九
    十年九月三十日止，按年息百分之五點一五利算之利息；存本取息儲蓄存款存單第0000
    000號、面額新台幣壹佰萬元，及自民國八十九年九月十九日起至九十年九月三十日止
    ，按年息百分之五點一五利算之利息）本息總額之二分之一。訴訟費用由被告負擔。
二、陳述：
    兩造之母親林玉盆於民國八十九年十一月八日死亡，兩造為林玉盆之共同被繼承人，雖
    原告甲○○於戶籍謄本記載為三男，被告乙○○載為六女，但此係以兩造之父吳金山（
    民國五十五年月二十八日死亡）生前所生全部子女定其順序，吳金山之其他子女並非林
    玉盆之法定繼承人，而林玉盆之遺產應由兩造共同繼承，應繼分各為二分之一，茲因兩
    造多次討論如何分割遺產，商議多時均無法達成分割協議，餘無歸扣或扣還的問題，為
    此依民法第一千一百六十四條之規定，請求依原告訴之聲明之方案分割遺產。
三、證據：提出財政部台灣省中區國稅局遺產稅免稅證明書影本乙份、死亡證明書影本乙份
    、郵局存簿儲金簿影本一件、戶籍謄本四件、繼承系統表一紙、存本取息儲蓄存款存單
    影本四紙、臺中縣政府函暨仁正中藥房營利事業登記資料乙件、第七商業銀行活期儲蓄
    存款存摺影本一件為證。
乙、被告方面：
一、聲明：請求駁回原告之訴。
二、陳述：據悉兩造另有同父母之親弟弟吳光明，但伊父自吳光明出生後即將其登記為伊父
    之妻吳郭玉菜之子，兩造自幼即隨母與吳郭玉菜所生子女生活一起，兩造如分割林玉盆
    之遺產，訴外人吳光明稱要告伊等侵占，伊擔心以後有麻煩，才不願出面協議分割遺產
    ，但對於原告所主張之分割方案無意見，請求鈞院依法判決，不願協議分割，以免吳光
    明私下怪罪。
丙、本院依職權函查被繼承人林玉盆所有第七商業銀行定期存款明細資料。
    理    由
一、本件原告主張如附表所示之遺產，為兩造之母林玉盆所有，嗣因被繼承人林玉盆於八十
    九年十一月八日死亡，林玉盆之法定繼承人祇有原被告二人，前開遺產現為兩造所公同
    共有，惟兩造就前開遺產迄無法達成分割之協議，為免公同共有關係阻礙兩造之權利行
    使，請求分割遺產等情，被告則以前詞置辯。惟查，訴外人吳郭玉菜已死亡，為兩造所
    不爭，而訴外人吳光明於戶籍登記為吳金山與吳郭玉菜之子，則在吳光明得有確認為林
    玉盆之法定繼承人前，尚難謂有侵害其應繼分之情事，且據原告提出財政部台灣省中區
    國稅局遺產稅免確稅證明書影本乙份、死亡證明書影本乙份、郵局存簿儲金簿影本一件
    、戶籍謄本四件、繼承系統表一紙、存本取息儲蓄存款存單影本四紙、臺中縣政府函暨
    仁正中藥房營利事業登記資料乙件、第七商業銀行活期儲蓄存款存摺影本一件附卷為憑
    ，被告所辯不足採憑，堪信原告之主張為真實。
二、按繼承人得隨時請求分割遺產；又遺產之繼承，同一順序之繼承人有數人時，按人數平
    均繼承，民法第一千一百六十四條、第一千一百四十一條前段分別定有明文。又按公同
    共有物分割之方法，除法律另有規定外，應依關於共有物分割之規定，民法第八百三十
    條第二項定有明文。惟法院以裁判為共有物之分割，依民法第八百二十四條第二項規定
    ，得命為原物分配或變賣分配價金，其分配方法固得選擇兩者之一或併用兩者，但就同
    一共有物對於全體共有人，應採相同之分割方法。最高法院七十四年一月八日第一次民
    事庭會議決議參照。又按裁判分割共有物訴訟，為形式之形成訴訟，其事件本質為非訟
    事件，故法院定共有物之分割方法，雖應斟酌當事人之聲明、共有物之性質、經濟效用
    及全體共有人之利益等公平決之，然不受當事人聲明之拘束。本件兩造就系爭遺產之分
    割方法既無法自行達成協議，從而，原告依前揭規定請求分割遺產，自應准許。次查兩
    造繼承人均無民法第一千一百七十二條、第一千一百七十三條規定之扣除項目，是原告
    本於財政部台灣省中區國稅局遺產稅免稅證明書所載核定財產價額之標準，訴請按其聲
    明內容為分割方案，主張就兩造繼承之擴達電機股份有限公司股份及仁正中藥房經營權
    ，依序分歸被告、原告各自取得所有，即違反上揭就同一共有物對於全體共有人，應採
    相同之分割方法之規定，本院審酌上開遺產之性質、經濟效用及公平原則，認被繼承人
    之遺產，其中就兩造繼承之擴達電機股份有限公司股份及仁正中藥房營業權，應予變賣
    分配價金予兩造，餘第七商業銀行定期存款三百二十萬元之本息（存本取息儲蓄存款存
    單第0000000號、面額新台幣貳拾萬元，及自民國八十九年五月九日起至九十年六月九
    日止，按年息百分之五點一五利算之利息；存本取息儲蓄存款存單第0000000號、面額
    新台幣壹佰萬元，及自民國八十九年九月十九日起至九十年十月十九日止，按年息百分
    之五點一五利算之利息；存本取息儲蓄存款存單第0000000號、面額新台幣壹佰萬元，
    及自民國八十九年九月十九日起至九十年十月十九日止，按年息百分之五點一五利算之
    利息；存本取息儲蓄存款存單第0000000號、面額新台幣壹佰萬元，及自民國八十九年
    九月十九日起至九十年十月十九日止，按年息百分之五點一五利算之利息）、第七商業
    銀行戶名林玉盆、帳號000000000000  -0活期儲蓄存款本息、郵政存簿儲金潭子郵局戶
    名林玉盆、帳號0000000之存款本息等，分歸兩造按應有部分二分之一之比例各自取得
    ，即屬正當。從而，原告訴請分割系爭遺產，應予准許，為有理由。
三、據上論結，本件原告之訴為有理由，依民事訴訟法第七十八條，判決如主文。
中        華        民        國   九十     年     十一      月    二十七     日
                              臺灣臺中地方法院家事法庭
~B法      官  張惠立
右為正本係照原本作成
如對本判決上訴須於本判決送達後二十日內向本院提出上訴狀
中        華        民        國   九十     年     十一      月    二十九     日
~B法院書記官
附表：被繼承人林玉盆之遺產
一、兩造應變賣，以價金分配應繼分各二分之一者：
（1）仁正中藥行
（2）擴達電機股份有限公司股權全部。
二、兩造按應有部分比例各二分之一取得者：
（1）第七商業銀行定期存款（存本取息儲蓄存款存單第0000000號、面額新台幣貳拾萬元，
    及自民國八十九年五月九日起至九十年六月九日止，按年息百分之五點一五利算之利息
    ；存本取息儲蓄存款存單第0000000號、面額新台幣壹佰萬元，及自民國八十九年九月
    十九日起至九十年十月十九日止，按年息百分之五點一五利算之利息；存本取息儲蓄存
    款存單第0000000號、面額新台幣壹佰萬元，及自民國八十九年九月十九日起至九十年
    十月十九日止，按年息百分之五點一五利算之利息；存本取息儲蓄存款存單第0000000
    號、面額新台幣壹佰萬元，及自民國八十九年九月十九日起至九十年十月十九日止，按
    年息百分之五點一五利算之利息）本息之二分之一。
（2）第七商業銀行戶名林玉盆、帳號000000000000-0活期儲蓄存款本息權利全部。（於被
    繼承人死亡，算至八十九年十一月九日止存款餘額新台幣伍萬柒仟貳佰貳拾玖元）
（3）郵政存簿儲金潭子郵局戶名林玉盆、帳號0000000存款本息權利全部。（於被繼承人死
    亡，算至八十九年十二月二十一日止存款餘額新台幣貳仟零玖拾壹元）


司法院資訊處製作；財團法人民間司法改革基金會備份。
